【裁判字號】    87,簡上,25
【裁判日期】    890120
【裁判案由】    給付票款
【裁判全文】
臺灣桃園地方法院民事判決  八十七年度簡上字第二十五號
    上訴人即被上訴人  甲○○
    上訴人即被上訴人  乙○○
    右一訴訟代理人    林耀立律師
右當事人間請求給付票款事件，上訴人對於中華民國八十六年十一月二十八日本院
桃園簡易庭八十六年度壢簡字第六九三號第一審判決提起上訴，本院判決如左：
    主  文
上訴均駁回。
第二審訴訟費用分由被上訴人負擔。
    事  實
甲、上訴人即被上訴人甲○○方面：
  一、聲明：原判決廢棄；被上訴人乙○○在第一審之訴駁回。
  二、陳述：除與原審判決書所載者相同茲予引用外，補稱：
    （一）其於原審時有請求通知證人證人邱佳亮到庭作證，原審未通知邱佳亮到庭
          作證，於法有違。
    （二）訴外人邱奕恭向潘錦森購買本件買賣契約之房屋及土地（即桃園縣平鎮市
          ○○○街十九號六樓及基地），有公契約及邱奕恭購屋支付全部價款單為
          證，且潘錦森向邱奕恭收取第一次價款時，被上訴人乙○○也有在場，亦
          無異議，一起簽名算第一次的購屋現金，同時默認同意將協議開立第一張
          本票歸還其，此項行為，視同確認證明協議文件作廢，因此原買賣契約和
          協議書作廢應屬實在。
    （三）伊並未買回本件買賣標的之房屋及土地，係被上訴人乙○○將前開房屋及
          土地賣予訴外人邱奕恭。因邱奕恭白日上班，晚上讀夜校，一切價金均由
          邱奕恭託甲○○轉付賣方乙○○、潘錦森夫婦。
    （四）依據北勢段一一九八地號土地登記簿主登記次序肆柒柒記載：收件日期係
          民國八十六年三月七日，登記日期係民國八十六年三月十日，乙○○夫婦
          二人因該案申請融資貸款條件不合，須先以代位清償後，再向法院請求確
          認債權不存在之訴，方得融資貸款，況且該房地銀行原有貸款金額係跟著
          房地移轉乙○○夫婦二人，伊二人係違約在先，未有付款給甲○○。伊脅
          迫甲○○辦理抵押權清償。此種行為業已侵害甲○○之權益。乙○○已將
          不動產登記伊夫潘錦森名下，依該買賣契約付款方式說明四、乙方完成產
          權移轉登記並將房地交付同時，甲方應將尾款付清。乙○○依買賣契約九
          ，融資貸款詳載也應以現金一次補足賣方，收取尾款二百三十萬元之權益
          。詎料事後甲○○去請教律師後方知係因錯誤，被伊乙○○脅迫洽談開立
          本票給伊乙○○。係甲○○因錯誤之意思表示。從而對本件協議開立本票
          事件，依民法第八十八條規定為撤銷。
    （五）系爭本票給付金額，買方已付賣方十三萬五千元，餘款尚有十九萬三千八
          百元，應扣乙○○承買期間銀行房貸金額，係五個月，每月二萬七千元是
          十三萬五千元，另加八十六年五月二十日止，新竹區中小企業銀行龍岡分
          行承辦人謝啟中先生，述明另欠十三萬三千一百八十元。及乙○○承買時
          房貸只有二二三萬元，差七萬元，乙○○應補足甲○○七萬元。伊被上訴
          人乙○○應欠銀行房貸三十四萬八千一百八十元，扣除十九萬三千八百元
          ，被上訴人乙○○夫婦已多向訴外人即承買人邱奕恭多拿了十五萬四千三
          百八十元，買方主張伊二互負債務，而相同給付新台幣得依互相抵銷代償
          銀行房貸金額。
  三、證據：援用原審之立證方法，並聲請訊問證人邱佳亮。
乙、上訴人乙○○方面：
  一、聲明：駁回被上訴人甲○○之上訴；原判決不利於上訴人部分廢棄，廢棄部分
      請判決被上訴人應再給付上訴人新台幣十三萬五千元，及自八十六年八月六日
      起，至清償日止，按年息百分之五計算之利息。
  二、陳述：除與原審判決書所載者相同茲予引用外，補稱：
    （一）兩造於八十六年間，因平鎮市○○○街十九號六樓之房屋及土地買賣，並
          辦妥房地之所有權移轉登記，但因被上訴人甲○○另案為保證人，無法辦
          理抵押權之清償，而合意解除契約，雙方約定由被上訴人甲○○負責買回
          ，並將所有權登記在其子邱奕恭名下。
    （二）本案系爭本票面額為新台幣三十二萬八千元，原判決以八十六年六月二十
          三日已返還十三萬五千元，因此將此部分予以駁回，惟兩造所訂立之買賣
          契約第八條違約責任，雙方約定因賣方之原因而違約應加倍返還已收價金
          予買方。本案上訴人除貸款二百三十萬元外已付清九十五萬元之價金，因
          此被上訴人應賠償九十五萬元，念及違約金過高，約定被上訴人應賠償十
          三萬五千元予上訴人，因此被上訴人八十六年六月二十三日所給付之十三
          萬五千元與本票無關，否則，被上訴人甲○○豈有未取回本票或於本票上
          註明之理？因此原判決駁回此部分應無理由，請求判決如聲明。
    （三）被上訴人對於不利於其之判決提起上訴之主要理由係以上訴人將房地另外
          賣予邱奕恭，並非解除契約，經查，雙方解除契約不但有協議書，而且被
          上訴人甲○○亦不否認本票之真正，空言否認，毫無根據，請依法駁回其
          上訴。
  三、證據：援用原審之立證方法，並聲請訊問證人潘錦森。
    理  由
一、本件上訴人甲○○於八十八年三月十二日具狀追加訴外人潘錦森為被上訴人等情
    。經查：本件被上訴人（即上訴人）乙○○於原審本於票據法律關係請求上訴人
    甲○○給付票款三十二萬八千八百元及法定利息，原審判令上訴人甲○○應給付
    十九萬三千八百元，上訴人對此不服，提起上訴，請求判決廢棄原判決對其不利
    之部分，並駁回被上訴人於第一審之訴。是潘錦森並非系爭本票之持有人，對於
    前揭票據請求之訴訟標的，自無合一確定之必要，上訴人追加潘錦森為當事人，
    顯與民事訴訟法第四百四十六條第一項、第二百五十六條第四款規定不合，不應
    准許，合先敘明。
二、本件上訴人即被上訴人乙○○主張：伊於八十六年一月三日向被上訴人即上訴人
    甲○○購買座落桃園縣平鎮市○○段一一九八地號土地及門牌號碼桃園縣平鎮市
    ○○○街十九號六樓之房屋，兩造約定分四期付款，前三期伊給付現金九十五萬
    元予被上訴人即上訴人甲○○，尾款二百三十萬元則由其以所買之上開不動產向
    銀行貸款，並於貸款撥款當日給付，惟伊嗣後發現其所購之前揭房屋及土地上之
    新竹區中小企業銀行抵押權，因被上訴人即上訴人甲○○於新竹區中小企業銀行
    另為人擔保，新竹區中小企業銀行不同意清償貸款塗銷抵押權，致影響其向銀行
    貸款之權利，故雙方協議自同年三月三十日起給予被上訴人即上訴人甲○○一個
    月時間辦理清償及塗銷前開抵押權登記，否則即應回復原狀，由被上訴人甲○○
    賠償伊購屋之一切費用並返還所給付之購屋價金，然被上訴人即上訴人甲○○事
    後並無法履行該協議，故分期返還其所給付之價金且開立本票以為擔保，其間被
    上訴人即上訴人甲○○雖有分期返還，惟尚有三十二萬八千八百元未還，經其數
    次催討，均未返還，為此本於票據法律關係請求判決被上訴人即上訴人甲○○應
    給付票款三十二萬八千八百元，及法定利息。經原審判決以被上訴人即上訴人甲
    ○○已清償十三萬五千元，予以抵銷，判決被上訴人即上訴人甲○○應給付伊十
    九萬三千八百元，及法定利息等情，惟前開十三萬五千元係被上訴人即上訴人甲
    ○○違反前開買賣契約之違約金，並非被上訴人即上訴人甲○○已給付之部分票
    款，為此請求判決廢棄原審不利於其之判決，並再判令被上訴人即上訴人甲○○
    給付新台幣十三萬五千元等語。
三、上訴人即被上訴人甲○○則以：前揭房屋買賣契約並未解除，嗣後被上訴人乙○
    ○將房屋賣予其子邱奕恭，價款係邱奕恭交予其轉交予被上訴人乙○○夫婦；另
    系爭本票係受被上訴人乙○○脅迫而簽立，且係錯誤，其依法將之撤銷；又其業
    於八十六年六月二十三日在被上訴人乙○○住所，返還被上訴人乙○○十三萬五
    千元。而被上訴人乙○○於買受房屋期間應繳納銀行貸款，被上訴人乙○○並未
    繳納，尚積欠十三萬三千一百八十元，及房貸僅欠二百二十三萬元，被上訴人黃
    湘應支付邱奕恭之尾款二百三十萬元，雖以銀行貸款二百三十萬元抵充，唯銀行
    貸款僅二百二十三萬元，被上訴人乙○○應再給付邱奕恭七萬元，均應予抵銷等
    語。
四、被上訴人乙○○主張：其於八十六年一月三日，向上訴人甲○○購買桃園縣平鎮
    市○○段一一九八號土地及桃園縣平鎮市○○○街十九號六樓之房屋，嗣因上訴
    人甲○○無法清償另為第三人保證之新竹區中小企業銀行擔任借款之債務及利息
    ，致無法塗銷抵押權，兩造同意解除前揭買賣契約，並由上訴人於八十六年五月
    五日簽發到期日分為八十六年五月二十日、同年五月三十日、同年六月十三日、
    面額分為新台幣四十萬元、三十五萬元及三十二萬八千八百元之本票三紙以為返
    還給付價金及利息及相關一切費用之事實，業據被上訴人乙○○提出買賣契約書
    影本一份、協議書影本一紙、本票三紙為證，上訴人甲○○對其訂立買賣契約及
    簽發本票三紙之事實固不否認，惟抗辯：係其子邱奕恭向被上訴人乙○○買回云
    云。固據提出
    邱奕恭購買房屋支付價金收據影本一紙
    、土地及建築改良物登記簿
    謄本各一份、土地及建築改良物所有權狀影本各一紙為證。經查：上訴人甲○○
    對於簽定協議書之真正並不否認，依協議書記載：「．．．現因賣方（即上訴人
    甲○○）於出賣本件不動產之前於龍岡新竹區中小企業銀行所辦理之抵押貸款新
    台幣二百三十萬元正，因賣方於中壢東新竹中小企業銀行做借款之擔保人，致使
    本件不動產無法辦理清償，使買方權益受損．．，賣方甲○○自民國八十六年三
    月三十日起，至八十六年四月三十日止，．．．賣方辦理抵押權清償．．」應屬
    實在。依兩造所訂立之前揭買賣契約第五條第一項約定：賣方（即上訴人甲○○
    ）於不動產有他人主張權利或設定他項權利時，應於買方（即被上訴人乙○○）
    在尾款付清前予以清理。及同契約第八條第一項約定，買賣雙方有一方未履行契
    約條款時，經他方催告後仍不履行時，得解除契約。本件前揭不動產設定之新竹
    區中小企業銀行之抵押權並未塗銷，亦為兩造所不爭執，是上訴人甲○○應有違
    反前揭買賣契約第五條第一項之約定，依前揭買賣契約第八條第一項之約定，被
    上訴人乙○○自得解除契約。參酌兩造所簽立之協議書明文「一切協議以民法第
    二百五十九條之契約明定」，探求其真義，應係倘上訴人甲○○於期限內無法清
    償上開抵押債權，被上訴人將解除契約，並依民法第二百五十九條回復原狀。茲
    上訴人已簽發本票三紙交付予被上訴人乙○○，即可解釋為上訴人甲○○以該本
    票返還已收取之買賣價金，另上訴人甲○○於原審自認：「系爭房屋之所有權要
    登記在其子邱奕恭名下乙事，其知道，也經其同意」等語，是被上訴人乙○○亦
    已履行回復原狀之義務，顯見兩造間之前揭買賣契約業已解除。（二）上訴人甲
    ○○雖抗辯：係由其子邱奕恭買回前揭房屋及土地云云。雖據提出邱奕恭購買房
    屋支付價金收據影本一紙為證，然查：若有訴外人邱奕恭若有向上訴人乙○○買
    回前揭房屋及土地情事，何以兩造間並無訂立買賣私契約，此即與常情不合，且
    觀諸前揭收據可知本件款項均係上訴人甲○○簽發本票並支付，且如前所述上訴
    人甲○○於原審時自認「系爭房屋之所有權要登記在其子邱奕恭名下乙事，其知
    道，也經其同意」，可知本件並非訴外人邱奕恭向被上訴人乙○○買回前揭房屋
    及土地。是上訴人甲○○之抗辯並不足採，被上訴人乙○○此部分之主張應可採
    信。
五、上訴人甲○○主張：被上訴人乙○○於買受房屋期間應繳納銀行貸款五個月共十
    三萬五千元，被上訴人乙○○並未繳納，及尚積欠銀行款項十三萬三千一百八十
    元，及房貸僅欠二百二十三萬元，被上訴人黃湘應支付邱奕恭之尾款二百三十萬
    元，雖以銀行貸款二百三十萬元抵充，唯銀行貸款僅二百二十三萬元，被上訴人
    乙○○應再給付邱奕恭七萬元，均應予抵銷云云。然查：如上所述本件買賣契約
    既已解除，被上訴人應履行其回復原狀之義務將系爭房屋回復登記予上訴人甲○
    ○同意之人，自不負任何繳納房貸及尾款之義務，是即無前揭債權之存在，故上
    訴人主張抵銷之抗辯，並不足採。
六、被上訴人甲○○主張：其已清償系爭本票面額三十二萬八千八百元之部分票款十
    三萬五千元之事實，業據提出邱奕恭先生購屋支付全部價款影本一紙為證，上訴
    人乙○○雖抗辯：伊雖取得此十三萬五千元，唯該款項係解除前揭買賣契約後，
    甲○○之賠償款，並非清償票款，否則若已清部分票款，何以未在本票上載明云
    云。經查：（一）觀諸前揭協議書所載：「．．．賣方（即被上訴人甲○○）並
    同意買方（即上訴人乙○○）於承購本件不動產時所支付之本金利息、契稅、手
    續費全部稅金及買方所支付之全部費用．．．」，並未記載有被上訴人甲○○應
    賠償十三萬五千元。且證人即上訴人乙○○之先生潘錦森到庭證稱：．．邱先生
    （即甲○○）把已收走的房子款項分三期退還給我們，系爭本票即是最後一筆款
    項等情，亦未提及曾有協議被上訴人甲○○應賠償十三萬五千元之違約金。是兩
    造應無協議被上訴人甲○○應賠償十三萬五千元之損害違約金。（二）被上訴人
    清償十三萬五千元，已記載於前揭邱奕恭先生購屋支付全部價款上，並由上訴人
    之配偶潘錦森蓋章領收，此觀諸前揭購屋支付全部價款自明，上訴人乙○○之代
    理人既已領收，即毋庸再記載於系爭本票上。此外，上訴人乙○○亦無法舉證證
    明確有違約賠償金之事實，是上訴人之此部分之抗辯應不足採。故被上訴人甲○
    ○主張業已返還十三萬五千元之票款，洵屬有據。
七、上訴人甲○○主張：其簽發系爭本票係遭脅迫及出於錯誤，依法撤銷該意思表示
    云云。然查：上訴人甲○○並舉證以實其說，其此部分之主張自不足採。
八、按在票據上簽名者，應依票據上所載文義負責，又本票發票人所負之責任，與匯
    票承兌人同；又付款人於承兌後，應負付款之責，票據法第五條第一項、第一百
    二十一條、第五十二條第一項定有明文。綜上所述，被上訴人即上訴人甲○○既
    已簽發系爭本票，僅清償十三萬五千元，尚有十九萬三千八百元未清償，從而上
    訴人即被上訴人依票據法律關係，請求被告給付票款十九萬三千八百元及自支付
    命令送達翌日起（即八十六年八月六日）致清償日止，按週年利率百分之五計算
    之利息，為有理由，應予准許，至於逾此部分之請求即屬無據，應予駁回，是則
    原審命上訴人甲○○如數給付，並依職權宣告假執行，於法並無不合，上訴意旨
    指摘原判決不當求予廢棄原判決，均為無理由，均應予駁回其上訴。
九、據上論結，本件上訴均為無理由，依民事訴訟法第四百三十六條之一第三項、第
    四百四十九條第一項、第七十八條，判決如主文。
中      華      民      國    八十九    年      一      月     二十     日
                            臺灣桃園地方法院民事第二庭
~B審判長法官  黃國忠
~B法      官  吳幸娥
~B法      官  吳爭奇
右為正本係照原本作成
中      華      民      國    八十九    年      一      月     二十     日
~B法院書記官  羅英梅


司法院資訊處製作；財團法人民間司法改革基金會備份。
